【裁判字號】    97,台上,906
【裁判日期】    970306
【裁判案由】    違反毒品危害防制條例
【裁判全文】
最高法院刑事判決              九十七年度台上字第九○六號
上  訴  人  甲○○
上列上訴人因違反毒品危害防制條例案件，不服台灣高等法院高
雄分院中華民國九十六年十二月七日第二審更審判決（九十六年
度上重更(二)字第三二號，起訴案號：台灣高雄地方法院檢察署九
十三年度偵字第二二四八三號、第二三一八七號），提起上訴，
本院判決如下：
    主  文
上訴駁回。
    理  由
本件原判決認定：上訴人甲○○明知海洛因係毒品危害防制條例
第二條第二項第一款所列之第一級毒品，並屬行政院依懲治走私
條例公告「管制物品項目及其數額」甲項第四款所列管制進出口
之物品，不得非法持有、運輸及私運進口，詎竟欲自大陸地區運
輸走私毒品海洛因來台，遂於民國九十三年八月初某日，覓得莊
財源邀約李勝得（均經第一審檢察署通緝中）及郭榮福（業經判
刑確定）共同運輸走私毒品海洛因來台。渠等即共同基於運輸第
一級毒品、私運管制物品進口及未經許可航行至大陸地區之犯意
聯絡，約定由上訴人策劃、出資及安排貨源，郭榮福在台灣聯絡
相關事宜，莊財源在大陸安排舢舨運輸，李勝得在台灣購買船舶
擔任船長及尋找二名船員以出海接應，並由上訴人交付美金一萬
元予不知情之洪國林攜往泰國資遣郭榮福在當地之漁船船員。郭
榮福於九十三年八月十四日自馬來西亞搭機返回台灣後，即依既
定計畫，由上訴人偕同郭榮福先後於同月二十四日、同年九月一
日及十月十七日前往大陸，其中八月二十四日至大陸時，在福建
省惠安巿崇武鎮莊財源租屋處協議購買漁船事宜，返回台灣後，
即由李勝得出面，以上訴人出資之新台幣（下同）一百二十五萬
元，向不知情之陳文瑞購買吉益發十二號漁船，並於同年九月六
日登記於不知情之郭雪卿名下；李勝得再於同年九月間覓得陳泰
嘉、陳宗德（均經判刑確定）擔任吉益發十二號漁船之船員。上
訴人偕郭榮福第三次至大陸時，指示莊財源與郭榮福前往廈門會
合，由另名同有運輸海洛因犯意聯絡之不詳姓名成年男子，將莊
財源、郭榮福帶往某公寓內搬運裝有海洛因之行李二箱，攜回福
建省惠安市崇武鎮郭榮福租屋處藏放。郭榮福於同年十月二十四
日搭機返回台灣，即以其女兒郭雪卿所有之000000000
0號行動電話，分別與上訴人及莊財源聯絡，安排接運海洛因之
細節，並於同月二十八日八時許，李勝得駕駛吉益發十二號漁船
欲自屏東縣琉球鄉白沙漁港出發前到場指示，陳泰嘉及陳宗德以
為欲走私之毒品為搖頭丸（即MDMA，屬第二級毒品），竟仍共同
基於前往大陸地區運輸毒品來台灣地區之犯意聯絡，與船長李勝
得共同駕駛吉益發十二號漁船出發，未經主管機關許可航行至大
陸地區。迄同月二十九日二十二時許，抵達預定會合之大陸地區
福建省崇武鎮沿海十二海哩內某處海面後，李勝得即與在大陸地
區之上訴人、莊財源取得聯繫。而莊財源及另名同有運輸海洛因
犯意聯絡之不詳姓名成年男子，則自大陸地區福建省崇武鎮沿海
某處，共同駕駛不詳之人所有之舢舨，裝載以不詳之人所有之旅
行袋三個及綠色塑膠袋一個分裝之海洛因，運送至預定地點與吉
益發十二號漁船會合，並以兩船碰撞後丟包方式，由莊財源及另
名不詳姓名成年男子將上開旅行袋丟至吉益發十二號漁船之甲板
上，再由李勝得、陳泰嘉將海洛因藏置於船長室內。李勝得、陳
泰嘉、陳宗德隨即輪流駕駛吉益發十二號漁船返回台灣，途中發
現有疑似海岸巡防署之巡防艇，李勝得為避免查緝，準備將海洛
因丟入海中，經陳宗德察看後表示並非海岸巡防署之巡防艇而作
罷，惟李勝得於準備丟棄時，見其中一旅行袋破損，乃將其內之
海洛因換裝至陳泰嘉所有之耐吉牌旅行袋內，至此，陳泰嘉、陳
宗德均已明知所運輸之毒品並非搖頭丸，而是海洛因，仍於同月
三十一日八時三十分許，共同將海洛因運抵白沙漁港。嗣先後於
同年十一月二日十六時許及三日零時許，為警持搜索票在吉益發
十二號漁船船艙內，查扣以旅行袋三個藏置之海洛因粉末一○六
包（合計淨重三六四○二‧○八公克，包裝重二○一○‧三九公
克，平均純度四四‧七八％，純質淨重一六三○○‧八五公克）
及海洛因磚三包（共五塊磚，合計淨重一八二二‧一五公克，包
裝重一八一‧八七公克，平均純度五四‧五二％，純質淨重九九
三‧四四公克），並經警分別循線查獲上訴人及郭榮福等情。係
以上開事實，業分據郭雪卿、陳文瑞、洪國林於警詢時，陳宗德
、陳泰嘉、郭榮福、陳文瑞、洪國林於偵查中供證甚詳，並有卷
附漁船進出港申請書、吉益發十二號漁船與查獲海洛因之照片、
監聽譯文，及扣案之毒品等足稽。而扣案之毒品經送鑑定結果，
均含有海洛因成分，其中海洛因粉末一○六包，合計淨重三六四
○二‧○八公克，包裝重二○一○‧三九公克，平均純度四四‧
七八％，純質淨重一六三○○‧八五公克；其餘海洛因磚三包共
五塊磚，合計淨重一八二二‧一五公克，包裝重一八一‧八七公
克，平均純度五四‧五二％，純質淨重九九三‧四四公克，有法
務部調查局九十四年一月十日調科壹字第二二○○一八六九九號
鑑定通知書在卷可按。依郭榮福所述情節，堪認上訴人在本件自
大陸地區運輸走私海洛因進入台灣地區之過程中，係基於主導地
位，由其全程負責策劃、出資及安排貨源。而郭榮福於第一審詰
問時，雖稱：是莊財源要上訴人帶我去大陸，莊財源說要運搖頭
丸回台灣，我與莊財源在廈門去拿毒品時，上訴人並未在場，一
萬元美金是我向莊財源所借，我之前有講很多對上訴人不利的話
，是為了要幫莊財源脫罪云云。惟郭榮福於偵查中就其先後三次
與上訴人一起前往大陸，究竟如何分工進行私運毒品，均已明確
指證，並未刻意迴避其所參與者係負責本件運輸海洛因之聯絡工
作；而莊財源、李勝得均為其同母異父之兄弟，郭榮福亦明確指
證渠等確有參與上開運送毒品，並無脫免己責而蓄意嫁禍共犯之
危險。且所為指證前後亦無矛盾，復與陳宗德、陳泰嘉及其他證
人所述相符，並有九十三年十月二十五日八時四十一分郭榮福與
莊財源、同日二十三時四十三分上訴人與郭榮福、同月二十六日
十三時七分上訴人與郭榮福、同月二十八日八時九分郭榮福與上
訴人、同月二十九日十一時五十分及十三時四十三分與十六時二
十分上訴人和郭榮福、同月三十一日十五時四十一分上訴人與郭
榮福等實施通訊監察之監聽錄音譯文可資佐憑，自應以郭榮福在
偵查中之供述為可採信，其事後翻異前詞，要係故意迴護上訴人
之飾詞。上訴人辯稱：伊在大陸作按摩生意時認識莊財源，郭榮
福因沒去過大陸且不識字，所以莊財源拜託伊帶郭榮福去大陸，
伊透過李勝得購買漁船是為了運輸茶葉及檳榔，不是要運毒品，
伊知李勝得於九十三年十月二十八日駕駛漁船至大陸，但不知他
們會去運毒品云云，及上訴人之辯護人陳稱上訴人誤以為運送之
物係第二級毒品MDMA（即搖頭丸），有所知輕於所犯之適用云云
，要屬卸責避就之詞，均無足採。綜合上情以觀，上訴人共同自
大陸地區運輸管制物品之海洛因進入台灣地區之事證明確，犯行
堪以認定，為其所憑之證據及認定之理由，於理由內詳加說明及
指駁。而以上訴人行為後，刑法業於九十四年二月二日修正公布
，並於九十五年七月一日施行，修正後刑法第二條第一項之規定
，係規範行為後法律變更所生新舊法律比較適用之準據法，於施
行後，應適用修正後刑法第二條第一項之規定，為「從舊從輕」
之比較。修正後刑法第二十八條之規定，將完全未參與犯罪行為
實行之陰謀共同正犯及預備共同正犯刪除，雖限縮共同正犯之適
用範圍，但無礙於實行共同正犯之存在，比較結果，應適用修正
前刑法第二十八條（原判決誤認以修正後刑法第二十八條之規定
較有利於上訴人，因與其綜合全部比較後所為應一體適用修正前
刑法相關規定之結論無悖，於判決本旨尚不生影響）。而修正前
刑法第五十五條牽連犯之規定，業經修正刪除，此雖非犯罪構成
要件之變更，但顯已影響行為人刑罰之法律效果，自屬法律有變
更，依刑法第二條第一項規定，比較新、舊法結果，仍應適用較
有利於上訴人之行為時法律即舊法論以牽連犯。至刑法第五十五
條想像競合犯，修正前後規定要件並無差異，雖修正後限制從一
重處斷之宣告刑不得科以較輕罪名所定最輕本刑以下之刑，惟僅
為法理之明文化，非屬法律之變更，自無新舊法比較之問題，應
適用現行刑法規定。又刑法第三十三條第五款罰金刑之規定修正
後，罰金刑最低數額，較之修正前提高，以修正前刑法第三十三
條第五款規定有利於上訴人。綜合上述各該修正前、後之比較，
以上訴人行為時即九十五年七月一日修正施行前之刑法，較有利
於上訴人，自應依修正後刑法第二條第一項前段規定，均適用修
正前刑法之相關規定予以論處。查海洛因係毒品危害防制條例第
二條第二項第一款所稱之第一級毒品，亦屬行政院依（修正前）
懲治走私條例第二條第四項公告之「懲治走私條例公告管制物品
項目及其數額」甲項第四款所列之管制進出口物品；且自大陸地
區私運物品進入台灣地區者，以私運進口論，應適用該條例之規
定處斷。核上訴人所為，係犯毒品危害防制條例第四條第一項之
運輸第一級毒品罪、懲治走私條例第二條第一項之私運管制物品
進口罪及違反台灣地區與大陸地區人民關係條例第二十八條之規
定，而犯同條例第八十條第一項前段之未經許可駕駛船舶航行至
大陸地區罪。上訴人與郭榮福、陳泰嘉、陳宗德、李勝得、莊財
源及不詳姓名男子間，就上開犯行，有犯意聯絡及行為分擔，均
為共同正犯。上訴人持有海洛因之低度行為，為運輸之高度行為
所吸收，不另論罪。上訴人所犯運輸第一級毒品罪及私運管制物
品進口罪間，係一行為觸犯二罪名之想像競合犯，應從一重之運
輸第一級毒品罪處斷。所犯未經許可航行至大陸地區罪與運輸第
一級毒品罪間，有方法目的之牽連關係，應從一重之運輸第一級
毒品罪處斷。公訴人雖未就上訴人未經許可駕駛船舶航行至大陸
地區罪提起公訴，因與起訴論罪科刑之運輸第一級毒品罪部分，
有牽連犯之裁判上一罪關係，為起訴效力所及，原審自得併予審
理。因而撤銷第一審之判決，適用毒品危害防制條例第四條第一
項、第十八條第一項前段、第十九條第一項、第三項，懲治走私
條例第二條第一項、第十一條、第十二條，台灣地區與大陸地區
人民關係條例第八十條第一項前段，現行刑法第二條第一項、第
十一條、修正前刑法第二十八條（原判決誤載為現行刑法第二十
八條，惟不影響判決結果）、現行刑法第五十五條、第三十七條
第一項、修正前刑法第五十五條後段及第四十二條第三項（據上
論斷欄漏引，應予補正），改判論上訴人共同運輸第一級毒品罪
。並審酌上訴人不循正途賺取生活所需，僅貪圖一己私利即私運
大量海洛因來台，嚴重戕害國人身心健康及社會秩序，且其係居
於主導地位，情節較其他共犯嚴重，犯後毫無悔意，惟所運輸之
海洛因已為警查獲，尚未對國人身心健康及社會秩序造成實質危
害等一切情狀，量處無期徒刑，併科罰金新台幣三百萬元，並依
法宣告褫奪公權終身。就併科罰金部分，經比較刑法修正前後易
服勞役之折算標準，以修正前之規定，較有利於上訴人，應依刑
法第二條第一項規定，適用修正前之刑法第四十二條第三項規定
，諭知罰金如易服勞役，以罰金總額與六個月之日數比例折算。
扣案之海洛因粉末一○六包（合計淨重三六四○二‧○八公克）
及海洛因磚三包（共五塊磚，合計淨重一八二二‧一五公克），
應依毒品危害防制條例第十八條第一項前段規定，宣告沒收銷燬
之。又海洛因粉末、海洛因磚之外包裝（分別重二○一○‧三九
公克及一八一‧八七公克），均為上訴人所有供包裹海洛因，防
其裸露、潮濕，便於攜帶所用之物；共犯陳泰嘉所有之耐吉牌旅
行袋一個為供包裝海洛因所用之物；「吉益發十二號」漁船則為
上訴人所有供運輸海洛因使用之水上交通工具，均應分別依毒品
危害防制條例第十九條第一項、第三項之規定宣告沒收之。並說
明公訴意旨雖認上訴人亦涉犯毒品危害防制條例第四條第一項販
賣第一級毒品罪嫌云云，惟經審理結果，因公訴人並未提出任何
積極證據以證明上訴人主觀上有何牟利之意圖，或客觀上有販入
或販出海洛因之行為，自不得僅以運輸海洛因之數量甚鉅，遽認
上訴人有共同販賣海洛因之犯行。因公訴意旨認與前開論罪科刑
部分，有刑法修正前牽連犯之裁判上一罪關係，故不另為無罪之
諭知。經核於法尚無違誤。上訴人上訴意旨略稱：(一)、原判決雖
就本件海洛因粉末及海洛因磚之外包裝諭知沒收，惟未說明該外
包裝與扣案海洛因有無不可析離之關係，而得單獨宣告沒收之理
由。且既認定上訴人僅運輸扣案毒品，而未認定扣案毒品為上訴
人所有，該毒品又無證據可證係上訴人包裝，則其外包裝是否確
為上訴人所有，即有疑義，原判決認上開毒品外包裝係上訴人所
有之物，逕予宣告沒收，即有理由不備及適用法則不當之違法。
(二)、共同被告郭榮福雖於偵查中證稱九十三年八月間，上訴人有
打電話給他，確認一萬元美金交給洪卓仁有無關係等語，然卷內
上訴人所持用行動電話之監聽譯文，並無上開通話紀錄，且依洪
國林在偵查中之證述，當時上訴人交錢予洪國林後，係打電話向
莊財源確認，足見郭榮福所證與事實不符。又依監聽譯文所載，
根本無郭榮福打電話給上訴人聯絡漁船已到大陸而質問毒品種類
為何不同之通話紀錄，可見郭榮福在偵查中證述其有打電話告知
上訴人謂漁船已抵達大陸運送毒品，及以電話詢問上訴人運送之
物不是搖頭丸云云，與客觀事證完全不符。而郭榮福在第一審供
述是莊財源要上訴人帶其至大陸時，莊財源說是要運搖頭丸回台
灣，當時上訴人不在場，一萬元美金是其向莊財源所借云云，其
供述前後不一，復與事實相悖而有瑕疵，自不足資為不利上訴人
之證據。況依卷附通聯內容，至多僅能證明上訴人有買船進行走
私，無從證明上訴人買船係為私運海洛因，原審遽採郭榮福有瑕
疵之證詞，並以監聽譯文為郭榮福供述之補強證據，而為不利上
訴人之認定，難謂無判決不適用法則之違法。(三)、郭榮福係於九
十三年八月十四日始由馬來西亞搭機返台，同年八月初，上訴人
、莊財源、郭榮福、李勝得分別在台灣、大陸、馬來西亞、台灣
，上訴人如何經由莊財源邀約郭榮福、李勝得？四人又係以何法
在何地共同謀議走私毒品來台？原判決並未認定記載，理由已有
不備。而依郭榮福在偵查中及第一審之供述，其係在馬來西亞返
國後，始經由莊財源認識上訴人，上訴人如何在九十三年八月初
即經由莊財源邀約郭榮福，並在同月十四日郭榮福返台前即共同
謀議自大陸地區走私毒品進口台灣？監聽譯文並無上訴人透過莊
財源邀約郭榮福、李勝得，及上訴人與郭榮福、莊財源、李勝得
就走私毒品進入台灣地區共同謀議之通話紀錄，原判決認上訴人
在九十三年八月初覓得莊財源邀約郭榮福等四人，並在同月十四
日前已基於運輸海洛因之犯意聯絡，而共同謀議自大陸地區運輸
海洛因來台，與卷內證據不相一致；且認李勝得等於同年十月二
十九日駕駛吉益發十二號漁船抵達大陸福建省崇武鎮沿海十二海
哩內某海面時，與在大陸之莊財源聯繫，但監聽譯文內亦無該通
話紀錄，原判決有認定事實不憑證據及理由矛盾之違誤。(四)、上
訴人並無運輸海洛因之犯意，依郭榮福在警詢及偵查中之供述，
可見其所認知欲走私進口之物為第二級毒品MDMA，並非第一級毒
品海洛因，且依陳泰嘉及陳宗德之供述，亦可佐證本件走私計畫
確係載運搖頭丸或安非他命，而非海洛因。另依郭榮福、陳泰嘉
、陳宗德供述載運搖頭丸之費用，及郭榮福在偵查中與第一審受
理羈押聲請之訊問時所為供述，亦可認上訴人與郭榮福三兄弟間
縱有運輸毒品之合意，亦僅係載運搖頭丸類之第二級毒品。況運
送海洛因之價格，遠高於運送其他第二級毒品，茍上訴人與郭榮
福兄弟於起運前已知所欲運送者為海洛因，以被查獲之刑責風險
，豈有可能同意以區區每公斤新台幣三萬元之代價承運？上訴人
於郭榮福、莊財源自不詳姓名男子接運毒品時，並不在場，在場
之郭榮福既誤認所承運者為搖頭丸，則未在場見過該毒品之上訴
人，更不可能知悉內裝者實係海洛因而非MDMA，足見上訴人於運
輸過程中，所知者確為運送第二級毒品，依「所知輕於所犯，從
其所知」之法理，本件僅能論上訴人以運輸第二級毒品犯行。原
判決就上訴人所辯及郭榮福、陳泰嘉、陳宗德有利於上訴人之供
證恝置不論，自有理由不備之違法云云。惟查原判決已分別認定
記載扣案海洛因粉末及海洛因磚之淨重與包裝重量（見原判決第
四頁第十至十三行），理由中並說明所憑之依據（見原判決第十
二頁第七至十五行），則扣案海洛因及其包裝既能分別磅秤重量
，自屬可得析離；且原判決已敘明扣案海洛因之外包裝係「供包
裹海洛因，防其裸露、潮濕，便於攜帶」（見原判決第二三頁第
二十至二二行），自係基於運輸目的所為包裹毒品之裝置，原判
決認係上訴人所有供包裹扣案海洛因以為運輸之用，與經驗法則
及論理法則即屬無悖，亦無理由不備或適用法則不當之違法。而
原判決僅認定郭榮福使用其女兒郭雪卿所有之00000000
00號行動電話與上訴人通話時，因經實施通訊監察之監聽而存
有紀錄，非謂郭榮福或其他共犯與上訴人間之全部通聯均經監聽
，要難僅因郭榮福在偵查中證述其與上訴人，或李勝得與上訴人
間之部分通聯情形，為監聽譯文所未記載，即謂原判決採納郭榮
福在偵查中之供證為有違法。又關於犯罪時間、地點或部分過程
之認定，縱令未盡詳細，如無礙於特定事實之同一性，而與犯罪
構成要件、刑罰加減免除等項不生影響，既與判決本旨無關，自
不生違背法令之問題。原判決係認定上訴人經由莊財源邀約郭榮
福、李勝得共同運輸海洛因，則於郭榮福自馬來西亞返回台灣之
前，上訴人當係透過莊財源就運輸海洛因事宜與郭榮福聯繫洽談
，即令原判決對此部分過程之記載論述略嫌簡略，仍不影響其就
郭榮福於九十三年八月十四日自馬來西亞返回台灣後，與上訴人
、莊財源、李勝得共同謀議、聯絡或進行運輸扣案海洛因相關事
宜及將扣案海洛因私運進入台灣地區等犯行間，有犯意聯絡及行
為分擔之事實認定，既與上訴人共同運輸第一級毒品之犯罪構成
要件不生影響，亦無涉刑罰加減免除之論斷，自不得據以指摘原
判決違法。再者，原判決已說明其就案內所有證據，本於調查所
得心證，分別定其取捨，而憑以認定本件係由上訴人主導、策劃
、出資及安排海洛因貨源，並說明郭榮福在第一審證稱：其與上
訴人至大陸是因莊財源要私運搖頭丸回台；暨上訴人之辯護人所
稱：上訴人主觀誤認運送之物係第二級毒品MDMA各等語均無足採
之依據及理由，此係事實審法院採證認事之職權行使，難謂有違
反證據法則、判決不備理由，或應於審判期日調查之證據而未予
調查之情形。又原判決既採取陳泰嘉、陳宗德於返航途中因換裝
破損之旅行袋時，已知所運送者係海洛因之供證，為認定上訴人
有共同運輸第一級毒品犯行之佐憑，當然排除陳泰嘉、陳宗德曾
另稱渠等係前往大陸接運搖頭丸之證詞，原審對此部分雖未說明
其併為不可採之理由，因尚不足以動搖原判決認定犯罪事實之基
礎，於判決自不生影響，即非可據為適法之第三審上訴理由。其
餘上訴意旨所執各詞，係以片面主觀之說詞，就犯罪構成要件無
涉之枝節，漫為單純之事實爭執。其上訴為無理由，應予駁回。
據上論結，應依刑事訴訟法第三百九十六條第一項，判決如主文
。
中    華    民    國  九十七  年    三    月    六    日
                      最高法院刑事第八庭
                          審判長法官  謝  俊  雄
                                法官  陳  世  雄
                                法官  魏  新  和
                                法官  吳  信  銘
                                法官  徐  文  亮
      本件正本證明與原本無異
                                      書  記  官
中    華    民    國  九十七  年    三    月   十一   日
                                                 H
附錄：本件論罪法條
毒品危害防制條例第四條第一項
製造、運輸、販賣第一級毒品者，處死刑或無期徒刑；處無期徒
刑者，得併科新台幣一千萬元以下罰金。


司法院資訊處製作；財團法人民間司法改革基金會備份。
